【裁判字號】    92,上,484
【裁判日期】    921216
【裁判案由】    債務人異議之訴
【裁判全文】
臺灣高等法院民事判決                              九十二年度上字第四八四號
    上  訴  人    彰化商業銀行股份有限公司
    法定代理人    張伯欣
    訴訟代理人    林春鏞律師
    被  上訴人    甲○○
    訴訟代理人    張淑串
右當事人間債務人異議之訴事件，上訴人對於中華民國九十二年四月十一日台灣台北
地方法院八十九年度訴字第二六八六號第一審判決提起上訴，本院於九十二年十二月
二日言詞辯論終結，判決如左：
    主      文
上訴駁回。
第二審訴訟費用由上訴人負擔。
    事實及理由
一、被上訴人主張：被上訴人於民國（下同）八十五年二月十六日，以其所有坐落台
    北市○○區○○段四小段一九－一六地號土地，應有部分四分之一，及其上門牌
    號碼台北市○○○路○段三九一巷四一號四樓房屋（下稱系爭房地），為其配偶
    即訴外人張淑串向上訴人中崙分行借款之擔保，設定本金最高限額新台幣（下同
    ）四百二十萬元之抵押權，存續期間自八十五年三月十一日起至一百三十五年二
    月二十五日止，債務清償依照各個債務契約約定清償日期，並經登記在案（下稱
    系爭抵押權）。嗣張淑串及被上訴人雖於八十五年二月七日至上訴人所屬中崙分
    行填寫消費貸款申請書等資料，惟僅在取得一定金額之信用額度，尚未實際借款
    。詎上訴人之受僱人張淑奎（張淑串之姐）未經張淑串同意，擅以張淑串名義通
    知上訴人中崙分行將借款撥入由張淑奎保管存摺之張淑串中崙分行五一─二九三
    五一─七號活期儲蓄存款帳戶（下稱系爭帳戶），並偽刻張淑串印章，冒領該款
    項，足證上訴人核撥之三百五十萬元，非出於張淑串之請求，亦非由其受領，顯
    見上訴人與被上訴人及張淑串間債權債務關係不存在。又上訴人對其受僱人張淑
    奎偽刻張淑串印章，偽造存款憑條盜領客戶存款，管理、監督顯有重大疏失，依
    法應與張淑奎負侵權行為連帶損害賠償責任。又前開事由發生於上訴人取得台灣
    台北地方法院八十九年度拍字第五四五號拍賣抵押物裁定之執行名義前，爰依強
    制執行法第十四條第二項之規定，求為命將臺灣臺北地方法院八十九年度拍字第
    五四五號給付貸款本息強制執行事件，就被上訴人所有如該裁定附表所示不動產
    （即系爭房地）所為強制執行程序予以撤銷之判決。（原審為被上訴人勝訴之判
    決。上訴人聲明不服）。並答辯聲明：上訴駁回。
二、上訴人則以：訴外人張淑串所申請者為消費性貸款，其借款用途為購建住宅，此
    種貸款係借款人欲使用款項時，始辦理貸款之申請手續，況張淑串已親自填寫貸
    款申請書【載明申請日期八十五年二月七日，貸款金額三百五十萬元，貸款種類
    購建住宅貸款，貸款期限二十年（寬限期三十六個月），攤還方式為本息平均攤
    還，提供擔保品擔保】，並與被上訴人簽妥借據，亦於同日經上訴人核准在案，
    足證此貸款非如被上訴人所言，僅在取得一定金額之信用額度。又訴外人張淑奎
    欲提領張淑串於系爭活期儲蓄存款帳戶之存款，除填寫取款憑條外，尚需持有存
    摺，始得領取，張淑串如未授權張淑奎代為處理提領存款事務，不可能將該活期
    儲蓄存款存摺交與張淑奎，再張淑串如未向上訴人借款，何以於八十七年十二月
    十一日、八十八年三月十五日、五月十七日、七月十二日匯款繳息，嗣於八十八
    年七月十六日收到上訴人之催告函後，未提起確認債權不存在之訴，仍於同年七
    月三十日、十月二十五日匯款繳息，並遲至八十八年七月始訴請檢察官偵辦本案
    ，足證上訴人對張淑串有系爭借款債權存在等語，資為抗辯。並上訴聲明：(一)原
    判決廢棄。(二)被上訴人在第一審之訴駁回。
三、按民事訴訟法第一百八十二條第一項固規定訴訟全部或一部之裁判，以他訴訟之
    法律關係是否成立為據者，法院得在他訴訟終結以前，以裁定停止訴訟程序。但
    為本訴訟先決問題之法律關係是否成立，在本訴訟法院本可自為裁判，若因中止
    訴訟程序當事人將受延滯之不利益時，仍以不中止訴訟程序為宜（最高法院三十
    年度抗字第一○五號判例意旨參照）。本件上訴人主張張淑串訴請確認對上訴人
    債權不存在之事件，尚在台灣台中地方法院審理中，原判決未於該確認債權不存
    在事件終結前，停止本件訴請程序，即撤銷系爭強制執行程序，恐生借款債權存
    在，抵押權已不存在之後果云云。查民事訴訟法第一百八十二條至第一百八十五
    條規定之適用，係法院依職權裁定停止訴訟程序而言，當事人並無聲請裁定停止
    訴訟程序之權，況以裁定停止訴訟程序與否，法院本得斟酌情形依其自由意見決
    之，本件本院認無停止訴訟程序，亦無須就上訴人上述之主張予以裁定之必要，
    先予明。
四、經查，張淑串於八十五年二月七日以被上訴人為連帶保證人，向上訴人中崙分行
    申請房屋修繕貸款，並填妥借貸三百五十萬元之消費貸款申請書、借據等資料，
    同年月十六日被上訴人提供其所有系爭房地，設定本金最高限額四百二十萬元之
    抵押權予上訴人，為張淑串向上訴人上開借款之擔保，亦已辦妥抵押權登記。八
    十五年三月十一日上訴人將三百五十萬元撥放存入張淑串於上訴人中崙分行所開
    攤還本息，聲請裁定拍賣系爭抵押物即系爭房地，經台灣台北地方法院八十九年
    度拍字第五四五號裁定准予拍賣在案等情，有授信約定書、借據、抵押權設定契
    約書、他項權利證明書、放款支出傳票、轉帳收入傳票、消費者貸款申請書、聲
    請狀、及台灣台北地方法院八十九年度拍字第五四五號、本院八十九年度抗字第
    一六五六號裁定在卷可按（見原審卷六七─七九、一二三─一三二頁），堪信為
    真實。
五、茲本件應審究者為，兩造間有無三百五十萬元債權債務關係存在？查：
  (一)訴外人張淑奎係被上訴人配偶張淑串之姊姊，八十五年二、三月間，擔任上訴人
    中崙分行助理員，負責提款之記帳、驗印等櫃員事務。八十五年二月七日，曾介
    紹其妹張淑串以被上訴人所有之系爭房地，向上訴人中崙分行申請抵押貸款三百
    五十萬元，嗣經核可後，由張淑奎偽以張淑串名義通知將借款撥入其保管存摺之
    張淑串系爭活期儲蓄帳戶，同時指定由該帳戶扣取借款利息。嗣張淑奎連續於八
    十五年三月十一日、十二日、十三日、十九日，擅自於取款條上填寫暗碼、帳號
    及金額，並盜蓋張淑串之前交其保管，非前揭帳戶約定印鑑之印章，偽造提款憑
    條四紙，同時利用其擔任櫃員負責經辦驗印、記帳等事務之機會，明知提款憑條
    之印章與該帳戶約定印鑑不符，仍蓋章表示驗印通過，使該分行不知情之襄理王
    城於書面審核後，交不知情之出納葉芙鷹據以付款，先後四次共詐領三百四十
    五萬得手等事實，業經張淑奎於其被訴貪污治罪條例案件中供承在卷。張淑奎亦
    因觸犯八十一年七月十七日修正公布之貪污治罪條例第五條第一項第二款利用職
    務上機會詐取財物罪，並經依八十五年十月二十三日修正公佈之貪污治罪條例第
    五條第一項第二款規定，判處有期徒刑四年，褫奪公權三年確定在案，有本院九
    十年度上更(一)字第六八六號及最高法院九十一年度台上字第四五○二號判決在卷
    可憑（見原審卷二五八─二六九頁），復經本院調閱上開刑事卷屬實。
  (二)上訴人雖辯稱：張淑串所申請者為消費性貸款，其借款用途為購建住宅，此種貸
    款係借款人欲使用款項時，始辦理貸款之申請手續，況張淑串已親自填寫貸款申
    請書，並與被上訴人簽妥借據，足證此貸款非如被上訴人所言，僅在取得一定金
    額之信用額度云云。查，張淑奎未經張淑串同意，擅自盜蓋張淑串印章，偽造取
    款條，詐欺三百四十五萬元之事實，已如前述。而張淑串及被上訴人雖已填寫貸
    款申請書及借據，惟上訴人並未將三百五十萬元借款交付張淑串，自難認上訴人
    與張淑串及被上訴人間有三百五十萬元之債權債務關係存在。再提領存款，須有
    開戶印鑑、帳戶密碼及存摺，三者欠缺任一，均為不可；且提款憑條上概用之印
    章須與存款人原留之約定印鑑章完全核符，方得提領存款。本件張淑串若有授權
    張淑奎提領存款，自無故意將開戶印鑑保留在自己身上，而指示張淑奎任意蓋用
    其他非開戶印鑑印章之理。且張淑奎為上訴人中崙分行助理員，負責提款之記帳
    、驗印等櫃員事務，對於提款憑條上蓋用之印章須與存款人原留之約定印鑑章完
    全核符，方得提領存款之規定豈有不知之理；惟其竟違反作業規定，明知在提款
    憑條上蓋用者係與張淑串原留約定印鑑章完全不同之他印章，仍故意蓋用矇混，
    顯係張淑奎利用職務上之機會詐取該借款，上訴人上開辯解，即不足採信。
  (三)上訴人又辯稱：張淑奎欲提領張淑串於系爭活期儲蓄存款帳戶之存款，除填寫取
    款憑條外，尚需持有存摺，始得領取，張淑串如未授權張淑奎代為處理提領存款
    事務，不可能將該活期儲蓄存款存摺交與張淑奎云云。查，張淑串之系爭活期儲
    蓄存款帳戶係於八十二年間開戶，原係為存放外幣，後來因故未存，存摺交由張
    淑奎保管，印章帶回南投等情，業據張淑串陳述在卷（見本院卷九三頁），另參
    諸刑事卷附存摺影本，該帳戶在開戶之初確實有幾筆小額外幣存提，嗣後迄至八
    十四年間則再無其他存提款觀之，核與張淑串上開所述相符，應堪信為真實。又
    張淑奎於刑事案件審理中又供陳：（存摺內第一頁密碼）開戶時張淑串跟我說，
    我就把它寫下來云云（見本院九十年度上更(一)字第六八六號卷，九十一年四月四
    日審判筆錄）。是張淑串交付存摺予張淑奎，及將存摺密碼告知張淑奎之時間均
    在八十二年間，與申請貸款之八十五年，相隔有三年之遠，當時張淑串自無從預
    見其後於八十五年間會向上訴人中崙分行申請貸款，更無可能預知上訴人中崙分
    行於三年後將撥款至其所有之前開帳戶。因之，張淑串交付存摺予張淑奎，及將
    存摺密碼告知張淑奎，其目的均非為領取系爭三百五十萬借款之用。自不得以張
    淑奎為張淑串保管存摺，及其獲悉該帳戶之密碼，即得謂張淑串有授權張淑奎提
    領本件借款。是上訴人上開所辯，亦不足採信。
  (四)上訴人另辯稱：張淑串如未向伊借款，何以於八十七年十二月十一日、八十八年
    三月十五日、五月十七日、七月十二日匯款繳息，嗣於八十八年七月十六日收到
    伊之催告函後，未提起確認債權不存在之訴，仍於同年七月三十日、十月二十五
    日匯款繳息，並遲至八十八年七月始訴請檢察官偵辦本案，足證伊對張淑串有系
    爭借款債權存在，被上訴人自應負連帶保證之責云云。查，系爭借款為張淑奎盜
    領前，被上訴人已就系爭房地辦妥本金四百二十萬元之最高限額抵押權登記，亦
    如前述，則被上訴人及張淑串為避免系爭房地於訴訟案件終結前，為法院拍賣抵
    償，故暫時先繳利息，於常情並無不合。況上訴人於八十八年七月十六日向張淑
    串催告繳息後，張淑串即向台灣台北地方法院檢察署對張淑奎提出告訴，有催告
    函及八十八年度偵字第二三五六號起訴書附卷可稽（見原審卷一○○頁），上訴
    人以張淑串遲至八十八年七月始訴請檢察官偵辦本案，足證系爭借款債權存在置
    辯，亦不足採。
  (五)綜上，兩造間並無債權債務關係存在。
六、按執行名義成立後，如有消滅或妨礙債權人請求之事由發生，債務人得於強制執
    行程序終結前，向執行法院提起異議之訴。執行名義無確定判決同一之效力者，
    於執行名義成立前，如有債權不成立或消滅或妨礙債權人請求之事由發生，債務
    人亦得於強制執行程序終結前提起異議之訴，強制執行法第十四條第一項前段、
    第二項分別定有明文。綜上所述，系爭借款係訴外人張淑奎所申請撥款並盜領，
    訴外人張淑串既未實際收受款項，則與上訴人間三百五十萬元之借貸關係不存在
    ，則被上訴人亦不應負連帶保證之責，兩造間亦無債權債務關係存在，則就台灣
    台北地方法院九十年度執字第六三一五號強制執行事件，自有債權不成立之事由
    發生，本件事實雖發生八十九年拍字第五四五號裁定之前，然依強制執行法第十
    四條第二項規定，被上訴人就系爭拍賣抵押物事件自得提起債務人異議之訴。又
    上開九十年度民執字第六三一五號執行事件尚未終結，被上訴人依強制執行法第
    十四條第二項規定訴請撤銷上訴人依上開八十九年度拍字第五四五號拍賣抵押物
    裁定聲請強制執行事件之執行程序（即八十九年度執字第六三一五號），為有理
    由，應予准許。原審為上訴人敗訴判決，並無不合。上訴意旨指摘原判決不當，
    求予廢棄改判，為無理由，應予駁回。
七、兩造其餘攻擊、防禦方法與判決結果無涉，爰不一一論列，併此敘明。
八、據上論結，本件上訴為無理由，依民事訴訟法第四百四十九條第一項、第七十八
    條，判決如主文。
中      華      民      國    九十二    年     十二     月     十六     日
                              民事第十四庭
                                  審判長法  官  張  劍  男
                                        法  官  李  行  一
                                        法  官  蔡  芳  齡
正本係照原本作成。
如不服本判決，應於收受送達後二十日內向本院提出上訴書狀，其未表明上訴理由者
，應於提出上訴後二十日內向本院補提理由書狀（均須按他造當事人之人數附繕本）
上訴時應提出委任律師或具有律師資格之人之委任狀；委任有律師資格者，另應附具
律師資格證書及釋明委任人與受任人有民事訴訟法第四百六十六條之一第一項但書或
第二項（詳附註）所定關係之釋明文書影本。
中      華      民      國    九十二    年     十二    月     二十二    日
                                        書記官  蔡  錦  輝
附註：
民事訴訟法第四百六十六條之一（第一項、第二項）：
對於第二審判決上訴，上訴人應委任律師為訴訟代理人。但上訴人或其他法定代理人
具有律師資格者，不在此限。
上訴人之配偶、三親等內之血親、二親等內之姻親，或上訴人為法人、中央或地方機
關時，其所屬專任人員具有律師資格並經法院認為適當者，亦得為第三審訴訟代理人
。


司法院資訊處製作；財團法人民間司法改革基金會備份。
